【裁判字號】    98,上訴,125
【裁判日期】    980416
【裁判案由】    擄人勒贖
【裁判全文】
臺灣高等法院高雄分院刑事判決         98年度上訴字第125號
上  訴  人
即  被  告  丙○○
                    （現於臺灣高雄看守所羈押中）
選任辯護人  陳正達律師
            洪世崇律師
            許惠珠律師
上  訴  人
即  被  告  乙○○
                    （現於臺灣高雄看守所羈押中）
選任辯護人  江雍正律師
            李汶哲律師
            蘇勝嘉律師
上列上訴人因擄人勒贖案件，不服臺灣高雄地方法院97年度重訴
字第24號中華民國97年12月12日第一審判決（起訴案號：臺灣高
雄地方法院檢察署97年度偵字第2383號），提起上訴，本院判決
如下：
    主  文
上訴駁回。
    事  實
一、丙○○前因懲治盜匪條例案件，經臺灣高雄地方法院判處有
    期徒刑8 年確定，於民國（下同）93年9 月21日保護管束期
    滿視為執行完畢。緣丙○○所開設之品匠室內設計公司（下
    稱品匠公司）於96年11月中旬許承包永達保險經紀公司（下
    稱永達公司）辦公室之裝潢工程，於工程進行期間，丙○○
    得知葉明達擔任永達公司副總經理，家境富裕，其子葉斯漢
    亦於永達公司任職，而丁○○（業經原審判處有期徒刑7 年
    7 月確定）因缺錢花用，且聽聞友人丙○○提起葉明達之家
    庭狀況後，竟與丙○○商議而共同基於擄人勒贖之犯意聯絡
    ，由丁○○負責下手擄人及藏匿人質，丙○○則在幕後以電
    話指揮、聯繫、操控並負責假藉工程之進行而至永達公司暗
    中觀察葉明達受到勒贖後之動向並暗中通知丁○○，丁○○
    並以事先預購之0000000000號行動電話，於96年12月26日偽
    稱「林先生」，而撥打葉斯漢所使用之0000000000號行動電
    話，佯稱其係中山大學胡小姐所介紹其為父親辦理保險節稅
    業務為由，電話邀約葉斯漢及公司業務員魏子峻於96年12月
    28日下午，前往高雄縣仁武鄉○○路115 號「多力咖啡」見
    面商談後，再藉故約葉斯漢及魏子峻於97年1 月2 日上午10
    時30分許，在高雄縣仁武鄉○○○路173 號見面詳談，丁○○於確認目標後，乃出面尋找願意下手綁架人質之人手，甲○○（業經原審判處有期徒刑7 年3 月確定）因缺錢使用，
    遂同意並加入丁○○、丙○○之擄人取贖計畫，並基於共同
    擄人勒贖犯意聯絡，於魏子峻在97年1 月2 日上午10時30分
    許，駕駛車號D7-8298 號自小客車搭載葉斯漢，依約前往高
    雄縣仁武鄉○○○路173 號與丁○○碰面時，丁○○佯稱其
    父親已先回工廠等候，遂駕駛車號不詳之銀色箱型車搭載甲○○，引導魏子峻與葉斯漢行駛至高雄縣仁武鄉○○○路旁
    重劃區內某廢棄工廠前下車，丁○○、甲○○即各持是否有
    殺傷力不明之手槍1 把（因未扣案，不能證明確有殺傷力而
    屬槍砲彈藥刀械管制條例所管制之槍枝），將魏子峻、葉斯
    漢強押上車，並以丁○○事前準備之塑膠束帶矇眼並綑綁魏
    子峻與葉斯漢2 人手腳、以MP3 耳機塞住2 人其雙耳，斷絕
    2 人對外界環境之感知能力，以此強暴方式剝奪魏子峻與葉
    斯漢之行動自由，並將魏子峻、葉斯漢載往臺南市○○區○○路5 段275 號丁○○、乙○○所共同居住之透天屋處囚禁
    ，由丁○○、甲○○輪流看管剝奪魏子峻與葉斯漢之行動自
    由。丁○○、甲○○並強行取走魏子峻身上新臺幣（下同）
    6000餘元、汽車鑰匙、0000000000號行動電話1 具、彰化銀
    行提款卡1 張，另取走葉斯漢所有中國國際商業銀行（後因
    合併更名為兆豐國際商業銀行，下稱兆豐銀行）0000000000
    0 號帳戶提款卡1 張、0000000000號行動電話1 具、機車鑰
    匙、鑰匙卡、錄音筆、手錶、皮夾（內有現金2000餘元），
    取走提款卡後同時逼問出提款密碼（丁○○、甲○○此部分
    強盜行為，不能證明丙○○、乙○○與之有犯意聯絡）；丁○○並於實施擄人勒贖行為之某一不詳時點，向乙○○詢問
    是否願意參與擄人後之取贖行為，並得乙○○之同意共同參
    與，乙○○並負責持魏子峻與葉斯漢等人之提款卡至臺南縣
    市、嘉義市區等各地提款，並企圖誤導警方偵辦方向。丁○○於97年1 月2 日上午11時30分許，乃以魏子峻所使用之00
    00000000號電話撥打葉斯漢父親葉明達所使用之0000000000
    號電話，稱「葉斯漢與魏子峻已被我擄走，我於今日下午會
    派人前往拿取5000萬元」等語，復於同日19時22分37秒、19
    時45分49秒，以魏子峻之0000000000號電話撥打葉斯漢父親
    葉明達之0000 000000 號電話，詢問贖款準備好了沒有之情
    形，另丙○○則於同日下午，以察看工程進度為由至永達公
    司，查探葉明達等家屬反應狀況及是否有報警等，獲悉葉明
    達配偶李麗英已經將兩位女兒接回，準備送到屏東縣東港鎮
    安置一情，並將葉家之反應與處理情形告知丁○○以便應對
    。丁○○復於97年1 月3 日上午5 時30分許，駕車搭載魏子
    峻至臺南市○○路附近釋放魏子峻，並要魏子峻向葉明達轉
    告：須每日匯款各50萬元至魏子峻、葉斯漢之上開帳戶內供
    其領取，否則將對人質不利等語，致葉明達心生畏懼而依約
    於97年1 月3 日15時10分許，各匯款50萬元至葉斯漢所有兆
    豐銀行00000000 000號帳戶及魏子峻所有彰化銀行七賢分行
    00000000000000號帳戶後，由乙○○至嘉義縣市臺南縣市等
    各地以前開金融卡插入自動提款機，鍵入以不正方法取得之
    密碼，由各該自動付款設備取得現金，每次提領2 萬元，計
    提款9 次，共計得款18萬元。丁○○於97年1 月4 日凌晨先
    行釋放魏子峻並要求魏子峻告知葉明達要好好配合交付贖款
    後，復夥同甲○○於97年1 月4 日上午12時9 分49秒，駕駛
    丙○○所有之車號6688-U M號BMW 自小客車，並將葉斯漢之
    眼睛戴上內圈貼滿不透光之膠帶之太陽眼鏡使其無法辨識人
    、事、物，並將其載出改變囚禁處所，並於同日上午12時9
    分49秒，以葉斯漢0000000000號電話撥打葉明達0000000000
    號電話，詢問贖款準備情形，並讓葉斯漢在電話中向葉明達
    表示「把錢準備好，不要跟警方配合，我很安全，不用擔心
    」等語，再將葉斯漢載往臺南市○○區○○街59 9號17樓之
    10繼續囚禁，由丁○○、甲○○輪流看管。嗣於97年1 月9
    日，經臺灣高雄地方法院檢察署檢察官指揮高雄市政府警察
    局新興分局，在臺南市○○區○○路5 段275 號，查獲丁○○、丙○○、乙○○、以及不知情之黃鶯鶯（另由公訴人為
    不起訴處分），並扣得供本件使用以相互聯繫擄人取贖等事
    宜，丁○○所有之行動電話0000000000號、0000000000號、
    0000000000號、乙○○所有之0000000000號行動電話（均含
    SIM 卡）之物；復帶同丁○○至臺南市○○區○○街599 號
    17樓之10，救出葉斯漢，並逮捕甲○○，當場扣得丁○○等
    人所有供本件犯罪所用之太陽眼鏡（貼有膠帶於鏡片上）1
    支、透明膠帶1 捲等物；再經臺灣高雄地方法院檢察署檢察
    官指揮高雄市政府警察局新興分局持臺灣高雄地方法院核發
    之搜索票分別於97年1 月29日17時5 分許、同日17時10分許
    ，至丙○○位於高雄市鼓山區○○○路66 1號9 樓之1 住處
    及高雄縣仁武鄉○○村○○路181 號之1 品匠公司執行搜索
    ，扣得丙○○所有供本件使用以相互聯繫擄人取贖等事宜之
    0000000000號（含SIM 卡）之行動電話。
二、案經高雄市政府警察局、高雄市政府警察局新興分局報請臺
    灣高雄地方法院檢察署檢察官偵查起訴。
    理  由
壹、證據能力：
    按被告以外之人於審判外之陳述，雖不符刑事訴訟法第159
    條1 至之4 之規定，而經當事人於審判程序同意作為證據，
    法院審酌該言詞陳述或書面陳述作成時之情況，認為適當者
    ，得為證據。刑事訴訟法第159 條之5 第1 項定有明文。本
    判決所引下列證據，其中原屬傳聞證據部分，檢察官、及被
    告、辯護人均同意作為證據（見本院準備程序筆錄），本院
    審酌渠等陳述及證據資料作成時之情況，並不能證明有何違
    法取證或其他瑕疵，認為以之作為證據為適當，依上開規定
    ，自有證據能力。
貳、關於事實之認定：
一、被告丙○○部分
 (一) 訊據上訴人即被告丙○○矢口否認上揭犯行，辯稱: 伊並沒
    有與丁○○共同謀議綁架案，也沒有探聽葉明達家中生活與
    經濟情形，更沒有在案發後到永達公司打探葉明達之處理與
    相關報警情形，丁○○、乙○○與伊通電話是談其他債務，
    並非向伊報告贖款領取情形，伊會前往拘禁人質的地方純係
    湊巧要向丁○○索討債務，且葉斯漢眼睛既被貼滿膠帶的太
    陽眼鏡遮住，豈有可能看到載送人質之汽車之車輪上之標誌
    ，伊並沒有策劃或提供汽車供接送人質作案用云云。
 (二) 經查:
 1. 被害人魏子峻、葉斯漢遭綁架之過程，已據證人魏子峻、葉
    斯漢2 人於警詢、檢察官偵查中及原審審理中證述明確，互
    核無訛，並經同案被告丁○○自警詢、偵查中及審理時均坦
    承其有本件擄人勒贖之犯行，及證人即被害人葉明達、葉斯
    漢、李麗英、魏子峻等人於偵查、原審審理時證述在卷（見
    警一卷筆錄、警二卷葉斯漢筆錄、警一卷魏子峻筆錄、偵一
    卷第72-80 頁、原審卷二第61 -64、第126-129 、130-137
    、138-141 頁），復有葉斯漢所有之中國國際商業銀行帳號
    00000000000 號存摺封面、內頁明細（警一卷第195 頁至第
    197 頁）、通聯紀錄及通訊監察譯文（警一卷第76頁至第80
    頁）及搜索扣押筆錄在卷足參（警一卷第109-116 頁）；且
    共同被告丁○○、甲○○經原審判處罪刑，提起上訴，於本
    院審理中撤回上訴在案。足見被害人葉斯漢、魏子峻確有遭
    綁架勒贖甚明。
 2. 車號6688-UM 號BMW 自小客車為被告丙○○所購置，且於97
    年1 月9 日被警查獲時丙○○確實駕駛上開車輛，此經丙○○於警詢及原審審理中自始供承在卷。而據被害人葉斯漢於
    原審審理中指證:97 年1 月4 日當天歹徒將其移置至另一地
    方囚禁時，歹徒曾經給我戴太陽眼鏡，把遮眼睛的口罩拿掉
    ，太陽眼鏡裡面有貼膠帶，膠帶裡面有縫，所以我看得到，
    我是看到輪胎上的LOGO，看到車子的顏色，裡面的裝潢，跟
    我所認識的BMW 是一樣的，因從車子的右手邊後坐進去，所
    以看的到，但只看到之車牌最後2 字為UM，數字沒看到等情
    （原審第二卷第136 頁、第137 頁），並有上開6688-UM 號
    自小客車之翻拍照片在卷可考（警二卷第177 頁至第178 頁
    ）。依證人葉斯漢所描述之車輛特徵恰與被告丙○○所有、
    且於97年1 月9 日被警查獲時所駕駛之車號6688-UM 號BM W
    自小客車相同，足見被告丙○○有提供其所有之車號6688-U
    M 號BMW 自小客車作為本件作案之交通工具，葉斯漢與被告
    丙○○從無怨隙，此為雙方所不否認，則葉斯漢自無蓄意誣
    陷之理；從葉斯漢於遭人綁架而生命受到危害之際，利用歹
    徒疏未將阻擋葉斯漢視覺之太陽眼鏡貼密之漏洞，因而記下
    作案歹徒車輛之部分車號與標誌，且於警察救出人質於警詢
    中立即說出自己對於歹徒及其所使用工具之認識與印象，其
    證述當屬真實。被告丙○○雖辯稱是警察故意誘導而對葉斯
    漢說6688-UM 號BMW 自小客車是作案工具云云，惟警方如蓄
    意入被告丙○○於罪，則警方自可告知葉斯漢作案車輛已尋
    獲且車牌為6688-UM 號，俾讓葉斯漢於警詢及偵、審中均作
    證歹徒犯案之車輛為6688-UM 號BMW 自小客車，以便坐實被
    告丙○○之犯行；然而，葉斯漢僅作證伊僅記憶2 個英文數
    字UM及車輛輪胎之LOGO為BMW ，車牌其餘號碼均無法看見之
    情，更顯見葉斯漢之證述為可信並無故意無中生有；且如係
    警方故意誘導詢問，何以證人葉斯漢於原審審理時亦為大致
    相同之證述。故丙○○辯稱：車號6688-U M號BMW 自小客車
    係新車，伊不可能拿價值將近200 萬元的新車犯案云云，並
    不足採信。
 3、又依卷附通聯記錄，同案被告丁○○於97年1 月2 日將葉斯
    漢等人綁到臺南市○區○○路5 段275 號丙○○所有之透天
    住屋處時，隨即與被告丙○○電話聯繫多次，且依據卷附通
    聯記錄收發話地點可知，丁○○又駕車返回高雄，此有通聯
    記錄暨基地台收發相關位置等在卷可按（丙○○所使用之00
    00000000號自96年12月28日起至97年1 月8 日之通聯基地台
    位置紀錄見警四卷第21頁至第22頁）。被告丙○○固以當時
    係討論債務問題置辯，同案被告丁○○於原審雖附和被告丙○○之說詞，陳稱：因為我有跟丙○○借票，還有處理吳銘
    峰欠我錢的事，吳銘峰跟我借錢，我沒有錢，轉向丙○○借
    ，後來吳銘峰跑路，丙○○問如何處理的事（見原審第一卷
    第341 頁），被告丙○○並提出吳銘峰所簽發之支票影本9
    紙（見原審卷第255 頁至257 頁）；惟查，被告丙○○於警
    詢供稱，丁○○陸續向伊借款2 百多萬元，對外放款收取利
    息，至今尚未歸還云云（見警一卷第31頁），於原審供稱：
    丁○○係向我借錢放高利貸云云（見原審第二卷第19頁），
    而丁○○於本院審理時則證稱：因吳銘峰向我借錢，我幫吳
    銘峰向丙○○借錢，純粹是幫忙的性質，沒有收取利息，錢
    有時候丙○○直接匯入吳銘峰的戶頭，有時候我會幫吳銘峰
    拿云云（見本院卷第220 頁），但被告丙○○於本院審理時
    供稱：伊跟丁○○收利息3 分至5 分，沒有跟吳銘峰收利息
    云云（見本院卷第224 頁背面）。準此，丁○○幫吳銘峰向
    丙○○借錢，非但未向吳銘峰收取利息，反而要向被告丙○○付利息，已甚違常情；況且，依丁○○上開於本院證稱：
    錢有時候時丙○○直接匯入吳銘峰的戶頭，有時候我會幫吳
    明峰云云，亦與其於原審證稱：有時候丙○○是現金給我，
    有時是匯給我云云（見原審第一卷第341 頁），其供述前後
    亦不相吻合。再對照丁○○之前開供詞，上開卷附丁○○所
    使用之0000000000號通聯紀錄顯示（丁○○電話號碼000000
    0000號自96年12月26日起至97年1 月9 日之通聯基地台位置
    紀錄見警四卷第27頁至第46頁），丁○○於97年1 月2 日12
    時51分許將被害人綁架至臺南市○○區○○路5 段275 號住
    處後，即打電話給丙○○所使用之行動電話0000000000號，
    經質之丁○○雖稱通話內容是伊向丙○○詢問他銀行帳號，
    因之前向丙○○借票，所以97年1 月2 日是要將錢匯入丙○○的帳號，才撥打電話云云，然而丁○○如果真係要詢問丙○○之銀行帳戶以便「1 月2 日要將錢匯入丙○○的帳號」
    ，則電話中問明帳號即可，丁○○又何必離開人質而親自前
    往高雄與丙○○會面商談？況被告丙○○係辯稱: 通話內容
    是要向丁○○索討150 萬元之債務等語，亦與丁○○所稱要
    向丙○○問明丙○○之銀行帳號等語有所出入，彼等於本件
    綁架案發生後，二人隨即密集通聯且會面密商，顯見被告丙○○與丁○○所稱: 綁架案發生後之電話聯繫內容與綁票無
    關，丙○○並無參與犯行云云，係卸責、迴護之詞，自不足
    採信。
 4. 被告丙○○雖又辯稱：伊沒有蓄意提供有關葉斯漢或葉明達
    家境相關訊息給丁○○以及與丁○○串謀擄人勒贖犯行，因
    丁○○有時會到伊公司坐，伊會在公司和工人討論永達公司
    狀況及施工情形及有時提到葉斯漢的家境不錯，丁○○可能
    是那時候聽到陳水勝他們說說，而自己決定犯案的云云，然
    查，證人即品匠公司工頭陳水勝於警詢證稱: 伊不知道葉斯
    漢之相關事情，也從來沒有在公司提及有關葉斯漢相關訊息
    或家境情形等語（警二卷第210 頁至第216 頁），是被告丙○○辯稱: 丁○○對葉斯漢家境有錢之消息是聽陳水勝說的
    云云（偵二卷第72-74 頁），自不足採信。又證人葉斯漢於
    原審審理時指稱：綁架過程中，歹徒有問伊是不是有2 個妹
    妹？是不是在東港？他們的問法好像對我家什麼都清楚等語
    （原審卷二第134 頁），丁○○於向葉斯漢發問時，應已知
    悉葉斯漢有2 個妹妹且人在東港，是以才有上開之問法，顯
    見該訊息並非葉斯漢自己主動告訴丁○○，況且葉斯漢係遭
    綁架之人，其豈有主動向歹徒說明家中尚有2 名年幼妹妹使
    其2 位妹妹亦在曝險當中之理，足認丁○○對葉明達家中情
    形之了解並非來自葉斯漢甚明，又由卷附丙○○所持用之00
    00000000號行動電話通聯紀錄顯示（通聯基地台位置紀錄見
    警三卷第37頁至第45頁），被告丙○○於97年1 月2 日12時
    51分接電話之基地台位置是在高市○○○路622 號基地台範
    圍內，而另由丙○○持用之0000000000號行動電話通聯紀錄
    顯示（通聯基地台位置紀錄見警四卷第16頁至第20頁），被
    告丙○○當時位置嗣於14時10分前即移動到葉明達公司，顯
    見丙○○於綁架案發生後人即前往葉明達之公司，被告丙○○亦坦認97年1 月2 日確實有前往永達公司之事實；另據證
    人即被害人葉斯漢之母李麗英於97年1 月7 日警詢證稱：嫌
    犯丁○○、乙○○、甲○○、丙○○等人，我只認識丙○○
    ，永達公司局部整修，由我的朋友廖偉傑設計，施工部分由
    廖偉傑找丙○○的一位叫陳先生的員工施工，才認識丙○○
    ，陳先生自96年11月中旬施工，至97年1 月4 日完工，其間
    ，丙○○經常到永達公司看工程的進度約10幾次。葉斯漢於
    96年1 月2 日遭綁架當日，葉明達於當日12時許打電話給我
    ，告訴我說葉斯漢遭歹徒綁架，要我去接二位女兒，我差不
    多於13時許將我的女兒接至「永達保險經紀人股份有限公司
    」之後，我就去前鎮分局報案。因我與廖偉傑相約於97 年1
    月2 日至永達保險公司觀看施工品質，丙○○有於當日14時
    30分許載廖偉傑至永達保險公司，當時他有看到我二位女兒
    在我公司玩耍，根據葉斯漢向我說97年1 月4 日丁○○有向
    他說，如果要逃跑就去東港找他兩位妹妹等情（見警一卷第
    99頁至第101 頁）。另證人李麗英於97年1 月23日警詢證稱
    ：「我當時（按指97年1 月2 日）在接回我女兒後曾將他們
    帶回公司，原先打算將他們暫時安置在屏東縣東港鎮。我有
    將此訊息告知我助理，而當天下午我女兒在公司時，我助理
    有告訴他們，媽媽（我）等一下要回來帶他們回東港」、「
    （你助理告訴妳女兒，說等一下要回來帶她們回東港這些話
    時，當時有無其他人在場？）該時段嫌疑人丙○○曾在我們
    公司停留約1 個半小時，之後就不告而別」（見警二卷第
    196 頁、第197 頁）。被告丙○○係當時唯一能以包商身分
    作掩飾而前往葉明達公司探查消息之人，更顯見被告丙○○
    確實係將葉明達、李麗英於葉斯漢遭綁架後，將李麗英、葉
    明達之處理情形通知丁○○之人，否則丁○○又如何得知葉
    斯漢有2 位妹妹且在東港？堪認被告丙○○確實有參與本件
    擄人勒贖案件之策劃無疑。
 5. 又葉斯漢於遭囚禁1 週後，乃於97年1 月9 日14時30分許，
    利用甲○○睡覺未注意之際，站在床上，以手拿打火機點燃
    往天花板灑水器上點火，使灑水器噴水，希望製造混亂以利
    用機會求援，同案被告甲○○發現後乃將葉斯漢關於廁所隱
    蔽，並先請樓下之管理員上來關好噴水，甲○○並打給請丁○○叫人來修灑水器，丁○○來後又離開，僅剩甲○○看守
    ，不久警方即到現場救人等事實，此經葉斯漢於偵查中及原
    審審理中證述明確，同案被告丁○○、甲○○亦坦認葉斯漢
    有趁其睡覺時製造火警之事實，而葉斯漢於97年1 月9 日14
    時30分許以打火機燃燒製造火警警報後，在人質已有情緒逐
    漸無法掌控以及大樓管理員曾經上樓至人質囚禁處亦恐有洩
    漏消息之情形下，丁○○之反應竟是隨即於當日15時52分以
    手機0000000000號電聯丙○○所使用之0000000000號行動電
    話（通話173 秒），亦有該通聯記錄在卷可憑（丁○○之00
    00000000號自96年12月30日迄97年1 月19日之通聯調閱查詢
    單見偵三卷第270-273 頁），被告丙○○於偵查中亦坦承:
    97 年1 月9 日15時52分丁○○以0000000000打給伊通話，
    是跟伊說有事情了等語，雖否認丁○○是來電通知有關葉斯
    漢以打火機製造火警警報借機製造混亂之事（偵二卷第13頁
    至第23頁），然本案如果被告丙○○沒有涉入的話，則丁○○端無必要於葉斯漢製造火警後之第一時間通知丙○○說「
    有事情了」；再者，被告丙○○於同日17時50分許遭查獲後
    隨即遭羈押，經警於97年1 月30日提訊詢及該通重要電話內
    容時，竟稱忘記當初丁○○打電話給伊所談話的內容了云云
    ，亦屬避重就輕，蓋丁○○於重要時點均主動聯繫丙○○，
    顯係為討論後續該如何處理人質事宜，足見被告丙○○與丁○○等人有選定勒贖對象之謀議，被告丙○○或辯稱丁○○
    有要做毒品買賣的勾當，所以伊2 人才會以人頭卡聯絡，或
    辯稱通話期間為何會在綁架前後等重要過程聯絡頻繁，應該
    是湊巧，伊不知道丁○○有犯下綁架案云云，係事後為規避
    係為擄人勒贖而聯絡之飾詞。
 6. 依通聯紀錄，被告丙○○所持用之0000000000號行動電話於
    96年12月31日16時19分44秒之基地台架設位置，係在高雄市
    前鎮區○○○路15號（見警一卷第38頁），且被告丙○○供
    稱當時係到永達公司（警一卷第25頁、第26頁）；其上開動
    電話於96年12月31日18時14分31秒通話細胞接收位置，係於
    高雄市前鎮區○○○路2 號及新興區○○○路185 號之基地
    台（見警一卷第38頁），被告丙○○先則供稱：依當時係前
    往市○路○○○路靠近高雄地檢署附近一家室內設計考照補
    習班，請教如何報考證照問題，問完後前往何處不記得了云
    云，惟警方質疑該通話接收位置係在被害人葉斯漢之住所高
    雄市新興區○○○路36號附近，被告丙○○答稱：「我無法
    解釋」（見警一卷第27頁）。顯然被告丙○○於本案綁架葉
    斯漢前之96年12月31日，曾到被害人葉斯漢任職之永達保險
    公司及葉斯漢之住處附近查看。
 7. 又囚禁被害人之第一現場係臺南市○○區○○路5 段275 號
    ，此為同案被告丁○○所不否認，並經被害人葉斯漢、魏子
    峻等人證述在卷，而97年1 月9 日，臺灣高雄地方法院檢察
    署檢察官指揮高雄市政府警察局新興分局，在上址，查獲被
    告丙○○及同案被告丁○○、乙○○等人。
 (三) 綜上所述，被告丙○○有參與本件擄人勒贖之策劃應無疑問
    ，雖然被告丙○○並非出面下手擄走被害人之人，然其對於
    如何向葉明達取贖應與丁○○事前已有妥善謀議，故丁○○
    以葉斯漢等被害人之提款卡加以提款，該犯行以及負責提款
    之人之犯行亦應自始在被告丙○○之犯意聯絡中，應可認定
    。至於辯護人聲請再傳喚證人葉斯漢，以證明97年1 月4 日
    被害人葉斯漢被移置藏匿處所時，餘光所看到的情形如何？
    因車庫很短，車子應該緊靠在牆，被害人看不到車牌，扣案
    的太陽鏡是否有被害人所陳述之隙縫云云。惟被害人係從車
    子的右手邊後座進入車內，所以有看到歹徒所駕駛的車輛之
    車牌最後2 字為UM，且車輪上的LOGO是BMW 的LOGO等情（見
    原審第二卷第137 頁、警二卷第183 頁），此與車庫長短無
    關，故無勘驗該車庫現場之必要；又有如上述，證人葉斯漢
    於原審已證述詳細明確，且並無誣陷他人或無中生有、誇大
    不實之情形，況證人葉斯漢於警詢另證稱：當時我眼睛戴太
    陽眼鏡，鏡片內側貼不透明膠，我從太陽眼鏡下方看到丁○○持不明槍枝等情（見警二卷第181 頁），足見從太陽眼鏡
    下方亦可看到外界事物，實無一再傳喚證人葉斯漢及勘驗該
    太陽眼鏡之必要，併此敘明。
二、被告乙○○部分：
(一)、訊據上訴人即被告乙○○矢口否認有上開擄人勒贖犯行，辯
    稱: 丁○○是說要報伊賺錢，要伊去臺南、嘉義各地的提款
    機提款，再給伊酬勞，伊不知道與綁架案有關，伊雖然住在
    臺南市○○區○○路5 段275 號，但伊住1 樓，而人質是被
    帶到5 樓，伊沒有看到人質被綁架進來，伊第1 次於97年1
    月3 日凌晨10分，丁○○駕車載伊到臺南市區超商內提領，
    但此次無法提領。第2 日於3 日凌晨3 時左右，丁○○拿提
    款卡給伊，要伊獨自搭計程車到臺南縣新營市區隨便找地方
    領款，伊領了2 萬元及臺南市區領4 萬元（分2 次領），第
    3 次於3 日中午左右，伊獨自在臺南市搭火車到嘉義站下車
    ，走路到附近超商內提領6 萬元（分3 次領），之後搭巴士
    回臺南。第4 次於4 日中午左右，伊在臺南市搭火車到善化
    車站下車，在車站外超商提領6 萬元（分3 次領），之後搭
    計程車回臺南市。第5 次於6 日19時左右，丁○○與伊2人
    ，在臺南高鐵站搭車到台中高鐵站下車，搭計程車到臺中市
    市區內超商內提領，但此次提款卡被吸入所以沒領到錢，共
    領出18萬元，伊分得15000 元，其餘165000元均給丁○○，
    伊不知道97年1 月2 日丁○○、甲○○等人綁架葉斯漢、魏
    子峻之事情，因當日伊在睡覺，均不知情云云。
(二)、經查:
 1. 同案被告丁○○和甲○○於97年1 月2 日12時許，將被害人
    葉斯漢、魏子峻帶至臺南市○○區○○路5 段275 號，當時
    是丁○○將車子停在臺南市○○區○○路5 段275 號住處後
    方車庫車道上，丁○○將車開進車庫內後，並和甲○○將葉
    斯漢、魏子峻帶至該住處5 樓房間內，此經同案被告丁○○
    、甲○○自警、偵訊及原審審理時均始終供明，丁○○雖稱
    : 由伊先進入查看1 至5 樓都沒人，伊才將車開進車庫內，
    並和甲○○將葉斯漢、魏子峻帶到住處5 樓後方房間內，當
    時乙○○沒在裡面云云（警二卷第56-74 頁）。然查，被告
    乙○○於葉斯漢、魏子峻等人質遭綁架至臺南市○○區○○
    路5 段275 號乙○○、丁○○之共居住處所時，被告乙○○
    確實在該址1 樓住處而非不在家，此經被告乙○○自警詢迄
    今自始供述在卷，故丁○○所稱: 伊先進入查看1 至5 樓都
    沒人，伊才將車開進車庫內，並和甲○○將葉斯漢、魏子峻
    帶上住處云云，顯係為遮掩被告乙○○與本件綁架案之關係
    ，況且擄人勒贖係何其重大之犯罪，而乙○○係居住且可以
    自由進出臺南市○○區○○路5 段275 號之人，丁○○與乙○○又僅係相識之朋友，並非家人，丁○○對乙○○在居家
    之行動進出衡情並無任何指示或限制之權利，如謂被告乙○○係毫不知情之第三人，則丁○○豈有不畏懼被告乙○○發
    現其從事綁架人質之重大犯罪之理。
 2. 被告乙○○雖辯稱：伊於97年1 月2 日7 時至18時許，皆在
    臺南市○○區○○路五段275 號1 樓房間內睡覺，故不知道
    丁○○有將車子開進車庫，況且伊雖居住1 樓，但由1 樓之
    視線並無法直接看到車庫之情形，故不知道人質有從車庫直
    接上樓之情形云云，並提呈臺南市○○區○○路5 段275 號
    1 樓相關位置圖附卷。然查，被告乙○○曾於97年1 月2 日
    當日13時10分34秒以0000000000之行動電話撥打丙○○所使
    用之0000000000電話，而發話基地台位置即在臺南市○區○○路五段270 號5 樓樓頂，此觀卷附0000000000號、000000
    00 00 號行動電話通聯記錄即明（警一卷第59頁）。倘被告
    乙○○均在睡覺而對外在事情之發生均不知情者，則其在97
    年1 月2 日7 時至18時許之期間豈會有與丙○○手機聯絡之
    紀錄存在？是丁○○陳稱乙○○當時並不在家以及乙○○所
    辯97年1 月2 日7 時至18時許，伊人皆在臺南市○○區○○
    路5 段275 號1 樓房間內睡覺（警二卷第113- 123頁）云云
    ，已不足採信。況且，依通聯紀錄，丁○○所使用之000000
    0000號手機，於97年1 月2 日12時51分撥打丙○○之000000
    00 00 號手機（見警一卷第39頁），足見丁○○與丙○○上
    開以手機聯絡後約20分鐘後，被告乙○○即與丙○○有上開
    通聯，亦證被告乙○○與丙○○上開通聯，非比尋常。況97
    年1 月9 日被告乙○○係與同案被告丙○○、丁○○一起在
    臺南市○○區○○路5 段275 號被查獲。
 3. 又警方所查扣之被告乙○○所使用之0000000000號行動電話
    內之筆記記事本內記載葉明達電話，此為被告乙○○所不否
    認，並有上開查扣電話暨手機照片在卷可考，乙○○雖辯稱
    : 是丁○○於97年1 月6 日在臺中新光百貨附近與別人講完
    電話後，要伊幫他紀錄下來的，他當時沒告訴伊是誰的電話
    云云，然查，丁○○自綁架葉斯漢之後，即有密集與葉明達
    聯絡要求贖款，但遍觀丁○○與葉明達之所有通聯，其並無
    使用被告乙○○所有之0000000000號行動電話作為要求贖款
    之聯絡工具，則丁○○即無必要於被告乙○○之手機內留下
    葉明達之聯絡電話；況且，自97年1 月2 日綁架案發生後，
    丁○○均不斷聯繫葉明達，顯見其對葉明達之手機電話號碼
    為幾號知之甚明，則丁○○自無必要於案發後之第4 日即97
    年1 月6 日再於被告乙○○手機之內鍵記事簿內留下葉明達
    之手機號碼之必要，是被告乙○○所辯「是丁○○於97年1
    月6 日在臺中新光百貨附近與別人講完電話後，要我幫他紀
    錄下來的」云云，顯係為撇清葉明達之行動電話與自己之關
    係，葉明達之手機號碼被鍵入被告乙○○手機之記事簿內，
    應係乙○○主動記下無疑，而乙○○不可能毫無理由而記下
    人質父親即葉明達之手機電話號碼，更足見被告乙○○並非
    對綁架案不知情之第三人。
4.  又被告乙○○於97年2 月18日之警詢中坦稱：97年1 月6 日
    與丁○○沒有分開過，他講電話時，我在旁邊抽煙。1 月6
    日晚上8 點，提款卡被吃掉，丁○○打給葉明達後，我借電
    話給丁○○，他打給黃鶯鶯等語，被告乙○○於丁○○打勒
    贖電話時既然在旁，其稱未涉入綁架案，亦屬卸責之詞，蓋
    乙○○若係不知情之第三人，則丁○○又豈會於打勒贖電話
    時讓乙○○在場突增洩漏犯行之風險之理（偵一卷第179 頁
    至第190 頁），參以被害人被囚禁於臺南市○○區○○路5
    段275 號、臺南市○○區○○街599 號17樓之10，被告乙○○卻選擇在囚禁被害人地點外之嘉義縣市、臺南縣等各地提
    款，由此益見被告乙○○上揭所為，皆係為製造提款地點分
    散各地，目的則在誤導警方辦案方向，使人誤認被害人遭藏
    匿之地點，其辯稱未參與犯行，只是丁○○要報伊賺錢云云
    ，並不足採信。
(三)、綜上所述，被告乙○○所辯係事後卸責之詞，不足採信，其
    犯行堪以認定。
參、論罪科刑部分
一、核被告丙○○、乙○○所為，均係犯刑法第347 條第1 項之
    擄人勒贖罪，及同法第339 條之2 第1 項之以不正方法由收
    費設備取得他人財物罪。被告有參與本件擄人勒贖之策劃，
    雖然其並非出面下手擄走被害人之人；又被告乙○○對於擄
    人勒贖之過程雖未全程參與；惟按意思之聯絡並不限於事前
    有所謀議，即僅於行為當時有犯意之聯絡者，亦屬之，且其
    表示之方法，亦不以明示通謀為必要，即相互間有默示之合
    致，亦無不可（最高法院73年台上字第2364號判例）；又按
    「共同正犯之意思聯絡，原不以數人間皆發生者為限，即間
    接聯絡者，亦包括在內。如甲分別邀約乙、丙犯罪，雖乙、
    丙間彼此並無直接之聯絡，亦無礙於共同正犯之成立。」（
    最高法院77年台上字第2135號判例）；再按共同實施犯罪行
    為，在合同意思範圍內，相互利用他人之行為，以達其犯罪
    之目的，原不必每一階段均參與，祇須分擔犯罪行為之一部
    ，即應對於全部所發生之結果共同負責。是被告丙○○、乙○○二人與同案被告丁○○、甲○○間就擄人勒贖、以不正
    當方法由自動提款機取款之犯行間，有犯意之聯絡及行為之
    分擔，應依刑法第28條規定論以共同正犯。被告2 人基於擄
    人勒贖之共同犯意，強擄葉斯漢、魏子峻，應認係基於一個
    擄人勒贖之行為同時侵害被害人2 人之法益，應依刑法第55
    條想像競合犯之規定，從情節較重之擄人勒贖葉斯漢之部分
    處斷。又刑法第33 9條之2 第1 項之罪，其所謂「不正方法
    」，係泛指一切不正當之方法而言，並不以施用詐術為限，
    例如以強暴、脅迫、詐欺、竊盜或侵占等方式取得他人之提
    款卡及密碼，再冒充本人由自動提款設備取得他人財物，或
    以偽造他人之提款卡由自動付款設備取得他人財物等等，均
    屬之。本件係同案被告丁○○等人綁架被害人後，強行搜得
    被害人之提款卡等物，被害人於行動與意思不自由下，不得
    不告知提款密碼，丁○○再指示或夥同乙○○至台南縣市、
    嘉義縣市等各處自動提款機處提款，已詳如前述，則上開無
    權使用該提款卡之被告由自動提款機領取葉斯漢銀行帳戶內
    存款之行為，即與前揭刑法第339 條之2 第1 項以不正方法
    由自動付款設備取得他人財物罪罪名之構成要件相當，而成
    立共同擄人勒贖及共同以不正方法由自動付款設備取得他人
    財物罪。被告雖多次從提款機冒領存款，然係基於一個擄人
    勒贖之犯意，接續取得財物之行為，應僅論以一罪，所犯上
    開二罪係基於一個取贖之目的於勒贖之過程中持續提款取贖
    ，屬於一行為觸犯數罪名之想像競合犯關係，應從一重之擄
    人勒贖罪處斷。至於同案被告丁○○、甲○○於本案擄人勒
    贖行為繼續中，又強行劫取被害人財物之強盜行為，但並不
    能證明被告丙○○、乙○○就此部分與之有犯意聯絡，自均
    不應再另論被告丙○○、乙○○二人強盜罪名。又公訴意旨
    之犯罪所犯法條雖未論及被告亦犯上開對自動付款設備詐欺
    取財罪之法條，惟犯罪事實欄已載及持各該金融卡提領之行
    為，且此與其餘論罪科刑部分有想像競合犯裁判上一罪關係
    ，已如上述，此部分亦為起訴效力所及，本院自得審理；又
    公訴意旨認定被告提款10次共計獲得20萬元等情，然經本院
    之調查，除18萬元以外之部分並無其他證據證明，超過18萬
    元之部分應屬公訴人之誤認，併予說明。又被告丙○○前因
    懲治盜匪條例案件，經臺灣高雄地方法院判處有期徒刑8 年
    確定，於93年9 月21日保護管束期滿視為執行完畢，有臺灣
    高等法院被告全國前案紀錄表在卷可稽，其於受有期徒刑執
    行完畢後5 年內，故意再犯本件有期徒刑以上之罪，為累犯
    ，除擄人勒贖罪法定本刑為死刑、無期徒刑之部分，依法不
    得加重外，餘均加重其刑。
二、原審以被告丙○○、乙○○等二人罪證明確，適用刑法第34
    7 條第1 項、第339 條之2 第1 項、第28條、第47條第1 項
    、第55條、第38條第1 項第2 款，刑法施行法第1 條之1 規
    定，審酌被告丙○○、乙○○供詞避重就輕，又念其等2 人
    因貪念而犯下重罪，然本案於看管被害人期間未予傷害、凌
    虐，且先行釋放1 人；被告丙○○雖未出面實施擄人勒贖之
    主要構成要件行為，但居中接應策劃，惡性非輕，被告乙○○聽命行事，雖未直接參與擄人控制人質之行為，惟犯後否
    認犯行，亦無悔意等一切情狀，併考量上開人等不思循正當
    途逕，以勞力賺取金錢，祇想不勞而獲，且嚴重侵害人身自
    由、人性尊嚴，甚且有危及生命權之虞之犯罪，其行為造成
    被害人及被害人家屬終日惶惶不安，而被害人人身自由遭拘
    禁，對於被害人與其家屬身心造成莫大之傷害，其犯行敗壞
    社會治安，綜合上述一切情狀暨衡量檢察官之具體求刑（檢
    察官對被告丙○○請求量處有期徒刑15年，被告乙○○請求
    量處有期徒刑8 年），而依被告二人之犯意、參與程度及分
    擔情節之輕重，就被告丙○○量處有期徒刑7 年7 月，被告
    乙○○量處有期徒刑7 年1 月。並以扣案之共同被告丁○○
    所有之行動電話0000000000號、0000000000號、0000000000
    號、被告丙○○所有之0000000000號、被告乙○○所有之00
    00000000號行動電話（均含SIM 卡），均係使用以相互聯繫
    擄人取贖等事宜；扣案之使用過之膠帶1 捲、鏡片貼滿膠帶
    之太陽眼鏡1 副，為共同被告證英俊所有供本件犯罪所用之
    物，均應依刑法第38條第1 項第2 款宣告沒收；其餘扣案之
    本票、存摺、手機、西裝、行照影本、帽子、外套、錄音機
    等物，無法證明係被告所有或與本案犯罪之遂行有何直接必
    要關聯性，均不予宣告沒收。原審認事用法核無違誤，量刑
    亦稱妥適，被告丙○○、乙○○上訴意旨均否認犯罪，而指
    摘原判決此等部分不當，均無理由，應予駁回。
肆、同案被告丁○○、甲○○於原審判決有罪後，提起上訴，嗣
    於本院審理中撤回上訴而確定在案。
據上論斷，應依刑事訴訟法第368條，判決如主文。
本案經檢察官蔡國禎到庭執行職務。
中    華    民    國    98    年    4     月    16    日
              刑事第六庭    審判長法  官  王憲義
                                  法  官  張盛喜
                                  法  官  邱永貴
以上正本證明與原本無異。
如不服本判決應於收受本判決後10日內向本院提出上訴書狀，其
未敘述上訴理由者，並得於提起上訴後10日內向本院補提理由書
狀（均須按他造當事人之人數附繕本）「切勿逕送上級法院」。
中    華    民    國    98    年    4     月    16    日
                                  書記官  鄭翠芬
得上訴。
附錄本判決論罪科刑法條：
中華民國刑法第347條
（擄人勒贖罪）
意圖勒贖而擄人者，處死刑、無期徒刑或 7 年以上有期徒刑。
因而致人於死者，處死刑、無期徒刑或 12 年以上有期徒刑；致
重傷者，處死刑、無期徒刑或 10 年以上有期徒刑。
第 1 項之未遂犯罰之。
預備犯第 1 項之罪者，處 2 年以下有期徒刑。
犯第 1 項之罪，未經取贖而釋放被害人者，減輕其刑；取贖後而
釋放被害人者，得減輕其刑。
中華民國刑法第339條之2
（違法由自動付款設備取得他人之物之處罰）
意圖為自己或第三人不法之所有，以不正方法由自動付款設備取
得他人之物者，處3 年以下有期徒刑、拘役或1 萬元以下罰金。
以前項方法得財產上不法之利益或使第三人得之者，亦同。


司法院資訊處製作；財團法人民間司法改革基金會備份。
